【裁判字號】    99,上易,26
【裁判日期】    990427
【裁判案由】    侵權行為損害賠償
【裁判全文】
臺灣高等法院臺南分院民事判決  99年度上易字第26號
上  訴  人  乙○○
訴訟代理人  王正宏    律師
上  訴  人  甲○○
上列當事人間請求侵權行為損害賠償事件，上訴人對於中華民國
98年11月30日臺灣臺南地方法院第一審判決（97年度重訴字第18
7號）提起上訴，本院於99年4月13日言詞辯論終結，判決如下：
    主  文
上訴駁回。
第二審訴訟費用由兩造各自負擔。
    事實及理由
一、上訴人乙○○主張：
    楊蕙萍係伊之配偶，對造上訴人明知楊蕙萍為有配偶之人，
    竟於96年8月30日10時40分許、9月1日14時20分許、9月4日
    15時10分許及9月6日11時30分許，與楊蕙萍發生性交行為。
    於96年9月10日，經伊會同警方在楊蕙萍租屋處即臺南縣新
    營市○○○街1巷6號Ｃ房內，發現甲○○與楊蕙萍赤身裸體
    躺在同一張床上，明顯有通姦行為，侵害伊基於配偶關係之
    身分法益，且背於公序良俗，依民法第195條第3項、第184
    條第1項後段規定，伊自得向甲○○請求損害賠償。伊曾擔
    任公司之副總經理、總經理、及國小、國中、高中之家長委
    員、常委、副會長、會長，並擔任環境保護協會總幹事、公
    益慈善基金會董事，有相當社會地位，所受之精神痛苦不堪
    ，爰請求甲○○賠償精神慰撫金新台幣（以下同）500萬元
    ，及自起訴狀繕本送達翌日起之遲延利息。原審判命上訴人
    甲○○給付50萬元之本息，並駁回上訴人乙○○其餘請求，
    上訴人甲○○就其敗訴部分上訴，上訴人乙○○於本院答辯
    聲明：駁回上訴。並就其敗訴部分在99萬元本息範圍內上訴
    ，於本院聲明：(一)原判決駁回上訴人後開請求，暨命負擔該
    部分之訴訟費用之裁判均廢棄。(二)上開廢棄部分，對造上訴
    人應再給付上訴人99萬元，及自97年8月16日起至清償日止
    ，按年息百分之5計算之利息。
二、上訴人甲○○則以：
    否認與楊蕙萍有通姦行為。伊原從事廟宇雕刻工作，因環境
    改變，現在幾乎沒有工作機會，已逾6年沒有收入，年齡近
    50歲，僅國中畢業根本無法再就業，對造上訴人請求之金額
    過高等語，資為抗辯。並於本院聲明：(一)原判決命上訴人給
    付部分廢棄。(二)上開廢棄部分，對造上訴人在第一審之訴及
    假執行之聲請均駁回。復於本院答辯聲明：駁回上訴。
三、兩造不爭執之事實：
  (一)乙○○與楊蕙萍係73年12月27日結婚，於98年10月27日於法
    院和解離婚。甲○○亦為有配偶之人。楊蕙萍與甲○○於96
    年9月10日，於臺南縣新營市○○○街1巷6號Ｃ房內，全身
    赤裸、共處一室。
  (二)乙○○以上開事實，對楊蕙萍、甲○○提起妨害家庭告訴，
    經臺灣臺南地方法院檢察署以96年度營偵字第1389號、97年
    度偵續字第22號、97年度偵續一字第10號為不起訴處分後，
    經再議發回後，臺灣臺南地方法院檢察署以98年度偵續二字
    第1號提起公訴，經臺灣臺南地方法院98年度易字第1424號
    判處甲○○無罪，乙○○業已上訴。
    以上事實，並有戶籍謄本、臺灣臺南地方法院檢察署96年度
    營偵字第1389號卷內筆錄（見原審卷(一)第31、32頁、第178
    頁至第187頁）、原審法院98年度易字第1424號刑事判決（
    見本院卷第36頁）可稽。
四、兩造之爭點：
   甲○○與楊蕙萍，於96年9月10日，在臺南縣新營市○○○街
   1巷6號Ｃ房內，全身赤裸、共處一室，是否侵害乙○○基於
   配偶關係之身分法益，且背於公序良俗，甲○○是否應負損
   害賠償責任？及其金額？
五、得心證之理由：
  (一)甲○○與楊蕙萍，於96年9月10日，在臺南縣新營市○○○
    街1巷6號Ｃ房內，全身赤裸、共處一室，侵害乙○○基於配
    偶關係之身分法益，且背於公序良俗，甲○○應負損害賠償
    責任：
  １按不法侵害他人之身體、健康、名譽、自由、信用、隱私、
    貞操，或不法侵害其他人格法益而情節重大者，被害人雖非
    財產上之損害，亦得請求賠償相當之金額；該項規定，於不
    法侵害他人基於父母、子女或配偶關係之身份法益而情節重
    大者，準用之，觀諸民法第195條第1項前段、第3項規定至
    明。又88年4月21日修正之民法第195條之規定，民法債編修
    正施行前，不法侵害他人信用、隱私、貞操，或不法侵害其
    他人格法益或基於父母、子女、配偶關係之身份法益而情節
    重大者，亦適用之，民法債編施行法第9條定有明文。又按
    婚姻係以夫妻之共同生活為其目的，配偶應互相協力保持其
    共同生活之圓滿安全及幸福，夫妻互守誠實，係為確保其共
    同生活之圓滿安全及幸福之必要條件，故應解為配偶因婚姻
    契約而互負誠實之義務，配偶之一方行為不誠實，破壞共同
    生活之圓滿安全及幸福者，即為違反因婚姻契約之義務而侵
    害他方之權利。此從公序良俗之觀點可得斷言，不問所侵害
    係何權利，對於配偶之他方應構成共同侵權行為（最高法院
    41年台上字第278號、55年台上字第2053號判例參照）。
  ２查：甲○○有不爭執事實(一)、(二)之事實，且其與楊蕙萍於上
    開刑事案件偵查中，均自承雙方有想要發生性行為之意思，
    但尚未發生性行為時，乙○○即帶人來把門弄壞等情，有臺
    灣臺南地方法院檢察署96年度營偵字第1389號不起訴處分書
    （見原審卷(一)第178頁以下）及照片可參（附於警卷）。則
    甲○○既欲與楊蕙萍發生性行為，其二人復又全身赤裸遭警
    查獲，縱其二人尚未發生性行為，然甲○○上開行為，顯已
    破壞上訴人乙○○夫妻間之生活圓滿安全及幸福，而不法侵
    害乙○○基於配偶關係之身分法益，且情節重大，依上開說
    明，乙○○主張其因甲○○上開行為，致精神上痛苦不堪，
    受有非財產之損害，請求甲○○賠償相當之金額（精神慰撫
    金），於法自屬有據。
  (二)甲○○應賠償之金額：
    按民法第195條所謂相當之金額，應斟酌加害人與被害人雙
    方之身分、資力與加害程度，及其他各種情形核定之；慰撫
    金是否相當，應以加害行為之加害程度及被害人所受痛苦，
    斟酌加害人及被害人之身分、經濟地位等各種情形定之（最
    高法院47年度台上字第1221號、51年度台上字第223號判例
    意旨參照）。查乙○○為成功大學經營管理研究所碩士畢業
    ，曾擔任煌昇機械企業股份有限公司副總經理、台灣正昇金
    屬股份有限公司副總經理、新營地區國小、國中、高中之家
    長會長、環保協會總幹事、慈善基金會董事；甲○○為國小
    畢業，前曾擔任台南縣雕刻職業工會常務理事、現從事雕刻
    創作，另有配偶，其三名子女均已成年，名下有多筆存款利
    息所得及不動產16筆等情，有兩造學經歷及財產申報資料在
    卷可參。本院審酌上情及兩造之學歷、身份、社會地位、經
    濟狀況，及乙○○與楊蕙萍婚姻長達20餘年，因甲○○上開
    行為，致乙○○所受精神上之痛苦程度等一切情狀，認乙○
    ○得請求之非財產上損害，以500,000元為適當，逾此範圍
    之請求，則屬過高，不能准許。
六、綜上所述，乙○○依侵權行為之法律關係，請求甲○○賠償
    500,000元，及自起訴狀繕本最後送達之翌日即97年8月16日
    起至清償日止，按週年利率5％計算之利息，為有理由，應
    予准許，逾此之請求，為無理由，應予駁回。原審就上開應
    准許部分，為乙○○勝訴之判決，並駁回其其餘之請求，經
    核並無違誤。兩造各就其敗訴部分上訴，指摘原判決不當，
    求予廢棄改判，為無理由，均應駁回其上訴。
七、本件事證已臻明確，兩造其餘之攻擊防禦方法，核與判決結
    果無影響，爰不一一論述，併此敘明。
八、據上論結，本件兩造之上訴，均為無理由，依民事訴訟法第
    449條第1項、第78條，判決如主文。
中    華    民    國    99    年    4     月    27    日
                  民事第四庭    審判長法  官   吳上康
                                      法  官   王金龍
                                      法  官   陳珍如
上為正本係照原本作成。
本件不得上訴。
中    華    民    國    99    年    4     月    28    日
                                      書記官   易慧玲

司法院資訊處製作；財團法人民間司法改革基金會備份。
